臺灣高等法院刑事判決　　　　　　　 94年度交上易字第201號
上　訴　人
即　被　告　乙○○
上列上訴人因過失致死案件，不服臺灣板橋地方法院94年度交易
字第22號，中華民國94年4月21日第一審判決（起訴案號：臺灣
板橋地方法院檢察署94年度偵字第329號），提起上訴，本院判
決如下：
    主  文
原判決撤銷。
乙○○因過失致人於死，處有期徒刑捌月。
    事  實
一、乙○○曾因違反毒品危害防制條例案件，經臺灣臺北地方法
    院於民國93年9 月20日以93年度簡字第2364號判處有期徒刑
    4 月，如易科罰金以300 元折算1 日，緩刑2 年（未構成累
    犯），在緩刑期內，猶不知謹慎，其明知無普通小型車駕駛
    執照不得駕駛自用小客車，仍於93年12月25日上午5 時50分
    許，無照駕駛車牌號碼AQ─7497號自用小客車附載郭天佑，
    沿臺北縣永和市○○路○ 段由南往北方向行駛，欲由光復街
    直行至環河東、西路，行經永和路2 段330 號前，本應注意
    汽車行駛時，駕駛人應注意車前狀況及兩車併行之間隔，並
    隨時採取必要之安全措施，及行車速度，在市區道路，時速
    不得超過50公里，而依當時現場天氣晴朗，日間有晨光，柏
    油路面、乾燥，無缺陷及障礙物，路況與視距均良好，並無
    不能注意之情事，適右前方由鍾玉英騎乘車牌號碼WTB ─
    273 號輕型機車正沿永和路2 段往中正橋方向行駛，因乙○
    ○疏未注意車前狀況及保持兩側安全間隔，且在速限50公里
    之上開市區道路以逾50公里之速度，貿然行駛，當乙○○駕
    駛上開自用小客車由後超越右前方之鍾玉英機車時，該自用
    小客車右側前車門處，與鍾玉英機車之左側手把部位相碰觸
    ，並有聲響產生，使得鍾玉英所騎機車重心不穩，因而人車
    倒地，乙○○則往前行駛約數十公尺後與郭天佑一同下車查
    看鍾玉英傷勢，乙○○即委請乘客郭天佑以電話報警處理，
    嗣警方據報前往上開肇事地點處理車禍事宜時，乙○○否認
    其駕車肇事，而鍾玉英因此車禍受有顱骨骨折併急性硬腦膜
    下出血、左側肋骨骨折併氣胸及血胸、腦幹衰竭，送醫後延
    至同日上午11時許不治死亡。
二、案經被害人鍾玉英之子甲○○訴由臺北縣政府警察局永和分
    局報請臺灣板橋地方法院檢察署檢察官，暨鍾玉英之子林佑
    宇訴由同署檢察官偵查起訴。
    理  由
一、訊據被告乙○○對於上揭時地駕車附載郭天佑行經肇事地點
    時，被害人鍾玉英所騎機車倒地，而被害人送醫後不治死亡
    之事實固坦承不諱，惟矢口否認被訴過失致死犯行，辯稱：
    伊不知道車禍時所駕駛之上開自用小客車有無撞到被害人所
    騎機車，而伊汽車通過被害人機車前，與被害人機車距離約
    有2、30公分，且當時伊的車速為40至50公里云云。惟查：
（一）上開犯罪事實，已據告訴人甲○○指訴在卷，且經車禍當
      時目擊之證人鄭進國及搭乘上開自用小客車之乘客郭天佑
      分別於警詢、偵查中證述屬實，並有道路交通事故調查表
      （一）、（二）、現場圖、臺北縣政府警察局永和分局現
      場勘查報告各1 份，及車禍現場、汽機車受損照片共22張
      在卷可稽。而被害人鍾玉英確因本件車禍造成顱骨骨折併
      急性硬腦膜下出血、左側肋骨骨折併氣胸及血胸、腦幹衰
      竭，送醫後延至同日上午11時許不治死亡，有天主教耕莘
      醫院永和醫院診斷證明書1 紙、亞東紀念醫院診斷證明書
      2 紙在卷可稽，且經臺灣板橋地方法院檢察署檢察官督同
      法醫師相驗屬實，製有驗斷書、相驗屍體證明書、勘驗筆
      錄各1 份及被害人死亡照片18張（照片部分附於後述勘察
      報告）附卷可按。
（二）被告雖以前詞置辯，但本次車禍發生經過，業據證人鄭進
      國於警詢時證述：「我於93年12月25日5 時50分左右，我
      在永和路2 段（中正橋頭）的統一超商（應係全家便利商
      店之誤；下同）前，我親眼目擊自小客車（AQ-7497）及1
      台輕型機車（WTB-273）發 生交通事故」、「當時我駕駛
      營小客車U4-285沿永和路2 段（南往北方向）往環河東西
      路方向行駛，我車還沒到事故點時，我有看輕機車（BTB-
      273）行 駛在我車的左前方，輕機車那時車速很慢，於是
      我從輕機車的右邊超過，超過後我停在前方的統一超商門
      口準備下車買東西，當我開啟車門下車後，我有聽到有機
      車摔倒的聲音，我立刻回頭往聲音的方向看，我看到自小
      客（AQ -7497）從那台輕機車（WTB -273）的左手邊超過
      ，當時那台輕機車就倒地了，但那台自小客車並沒有馬上
      停車，自小客車離開現場大約有20公尺左右才停下來，我
      就看到自小客車上的兩位年輕人下車回頭跑到事故現場，
      自小客車駕駛就抱著輕機車騎士至路邊‧‧‧當時我聽到
      機車倒地聲音回頭看時，我很確定那時只有自小客車（AQ
      -7497）從 那台輕機車（WTB-273）的 左側經過，並沒有
      其他的車輛經過‧‧‧，依我十幾年開車的經驗，那台自
      小客車應該是超車才會發生（車禍）」等語（見偵卷第35
      、36頁）。其於偵查中結證稱：「（在93年12月25日〈指
      警詢〉所為的證述是否實在？）實在」、「（你聽到碰的
      一聲後，發生何事？）機車已倒下來，被告的車子從被害
      人的機車左側方過去」、「（當時路口是否有其他的車子
      ？）沒有」、「（當時你人在何處？）（車禍）事發地點
      是在中日超商前面，我當時是在全家便利商店前（諭其在
      所在地標示並簽名）（見相驗卷第10頁照片）」等語詳確
      （見偵卷第58、59頁）。且證人郭天佑於警詢時證述：伊
      所搭乘的上開自小客車沿永和路2 段往光復街方向直行，
      車速大約50-60 公里左右，那時我們（指郭天佑與被告）
      一起聽到有碰的聲音，並沒有馬上煞車，但回頭看發現有
      機車倒地後，我們立即煞車並下車跑去查看機車騎士等語
      ；其於偵查中結證稱：車禍發生當時，被告駕車速度60多
      公里，伊聽到碰的一聲，被告停車後伊有下車查看，當時
      路口沒有其他車輛等情（分別見偵卷第38、58、59頁）。
      觀諸證人鄭進國、郭天佑上開證述情節，核與被告於警詢
      時供述當時伊車速大約50-60 公里左右，伊忽然聽到車後
      方有碰的1 聲，伊立即停車、下車，看到有1 個人及1 輛
      機車摔倒在地上等情大致相符。是依據證人鄭進國、郭天
      佑上開證詞及被告警詢供述情節，可知被告於前揭時間以
      逾50公里之速度駕駛上開自用小客車行經肇事地點，並由
      被害人機車左方超越該機車往前行駛後，立即產生碰撞聲
      響，被害人因而人倒地等情，應堪認定。至被告就行車速
      度方面於審理中辯稱車禍當時伊車速約4 、50公里云云，
      顯與證人郭天佑證述及被告於警詢時供述情節均不相合，
      應屬卸責之詞，並非足採。
（三）又觀之證人鄭進國、郭天佑均證述肇事當時路口，並沒有
      其他的車子等情，可知本次車禍地點肇事當時僅有被告之
      自小客車從被害人機車左邊行經該處，此外即無其他車輛
      經過。另本次車禍發生後，臺灣板橋地方法院檢察署檢察
      官囑託臺北縣政府警察局永和分局指派鑑識人員檢視上開
      自用小客車及機車之擦撞部位（見相驗卷第44頁勘驗筆錄
      其他處分欄之記載），鑑識人員檢視後發現該自用小客車
      右前輪（後述之現場勘察報告誤載為左前輪，應予更正）
      葉子板下方（如汽車勘察圖A）有1道長度約5 公分、離地
      面高度約38公分之新刮痕；右前車門下方有2 道分別為長
      度17公分、離地面約37公分（如汽車勘察圖B）， 及長度
      約24公分、離地面約36公分（如汽車勘察圖C）的 新刮擦
      痕跡；該自用小客車右側後車門板金上，有一道長度約13
      公分、離地面約90公分之物體擦到車輛灰塵痕跡（如汽車
      勘察圖E）， 及1 道長度約50公分、寬度約40公分、離地
      面約90公分之物體擦到車輛灰塵痕跡（如汽車勘察圖Ｆ）
      ；該自用小客車右側前後窗戶，發現1 道長度約96公分、
      離地面約94公分之物體擦到車輛灰塵痕跡（如汽車勘察圖
      D ），且右後視鏡有高約93公分之擦痕。另檢視該機車左
      側手把發現有高度約92公分之磨損痕跡（如機車勘察圖A
      ）；左側後視鏡骨架有高度約100 公分之磨損痕跡（如機
      車勘察圖Ｂ）；左側腳踏板有高度約36公分之磨損痕跡（
      如機車勘察圖Ｃ）；左側椅座下方面板有高度約55公分之
      擦痕（如機車勘察圖Ｄ）；左側前面板有高度約63公分之
      擦痕（如機車勘察圖Ｅ）；該機車下方停車之直立桿、側
      停車桿，亦發現高度約20公分之磨擦痕跡（如機車勘察圖
      F ）。而依照前揭檢視結果，該分局鑑識人員研判上開自
      用小客車右側車窗D 點所遺留刮擦痕清晰可見，且呈一直
      線（長約96公分、高約94公分），此與被害人所騎機車左
      側手把A 點高度相近；另該自用小客車右後車門F 點之灰
      塵摩擦痕亦是清晰可見，研判可能是被害人在擦撞後，其
      所騎機車車身不穩倒向被告之自用小客車右側F 點部位，
      被害人身體部位碰觸該處（指F 點）所遺留大片摩擦痕跡
      ；再綜合研判結果認為可能車速較快之上開自用小客車欲
      超越車速較慢之輕機車不當，產生手把摩擦痕（如汽車勘
      察圖Ｄ）或者碰觸痕（如汽車勘察圖F 點）等情，有臺北
      縣政府警察局永和分局現場勘察報告1 份及所附汽、機車
      勘察圖各１紙、上開自用小客車、機車及被害人所穿雨衣
      照片共52張在卷可稽。徵之上開勘查檢視經過，與所附車
      輛照片所示車輛狀態相合，復經實施勘查鑑定之偵查員陳
      昭源於原審到庭就勘查鑑定過程陳明在卷，故上開現場勘
      察報告就本次車禍時上開自用小客車、機車所檢視之刮擦
      痕跡及其相關位置等項鑑定，應足以作為判定上開自用小
      客車與機車是否相碰撞之憑據。
（四）茲前揭勘察報告研判結果認為該自用小客車右側車窗（汽
      車勘察圖）D 點所遺留刮擦痕清晰可見，並呈一直線（長
      約96公分、高約94公分），與被害人機車左側手把（機車
      勘察圖）A 點高度相近；另該自用小客車右後車門（汽車
      勘察圖）F 點之灰塵摩擦痕亦是清晰可見，可能是被害人
      在擦撞後，其所騎機車車身不穩倒向被告之自用小客車右
      側F 點部位，被害人身體部位碰觸該處（指F 點）所遺留
      大片摩擦痕跡；再綜合研判認為本次車禍可能是車速較快
      之上開自用小客車欲超越車速較慢之輕機車不當，因而產
      生手把摩擦痕（如汽車勘察圖Ｄ）或者碰觸痕（如汽車勘
      察圖F 點）等情，俱如前述；而實施勘查鑑定之偵查員陳
      昭源於原審審理中亦陳稱：伊勘查後研判本次車禍有可能
      是被告之自用小客車超車不當，與被害人機車手把發生擦
      撞，所以導致肇事等語。本院觀諸上開勘察報告所附照片
      第17、18、19張，顯示該自用小客車右前側車窗玻璃上有
      灰塵擦痕，照片第33張顯示該機車左側手把有磨損痕跡，
      且照片第50、51張分別顯示車禍時被害人所穿雨衣左側手
      臂下方有磨擦之破洞，及該雨衣上沾有黑色污垢，及卷附
      臺灣板橋地方法院檢察署驗斷書記載被害人左肩、左上臂
      受有挫瘀傷等情，並參合被告當時車速逾50公里，及證人
      鄭進國證述被害人當時機車車速很慢，俱徵上開勘察報告
      綜合研判認為本次車禍係因車速較快之上開自用小客車欲
      超越車速較慢之輕機車不當，因而產生手把磨擦痕（如汽
      車勘察圖Ｄ）或者碰觸痕（如汽車勘察圖F點）一節，應
      屬有據。再者，車禍前被害人機車速度緩慢，但觀之上開
      診斷證明書記載被害人所受傷勢嚴重，衡情若非外力碰觸
      使其重心不穩，因而人車倒地，被害人應不致於受有上開
      嚴重傷害。參以證人鄭進國證述：伊聽到碰的一聲後，被
      害人機車已倒下來，而被告汽車從被害人的機車左側方過
      去，當時路口沒有其他的車子，依伊十幾年開車的經驗，
      被告自小客車應該是超車才會發生車禍等語；被告、證人
      郭天佑亦供證：車禍當時有聽到碰的聲音，回頭看發現有
      機車倒地等情，而證人郭天佑亦證述當時路口沒有其他車
      輛等語；可知，倘若被告自用小客車右側未碰觸被害人機
      車，何以該自用小客車右側會有與機車手把相同高度之磨
      擦痕跡，且車禍當時肇事現場僅被告之自用小客車從被害
      人機車左側通過後，被害人立即倒地受傷，並產生聲響，
      以及上開所述被害人所受嚴重傷勢應係外力碰觸使其人車
      倒地所致，是以綜合上開各節，堪認本次車禍時被告駕駛
      上開自用小客車，以逾50公里之時速直行超越右前方速度
      較慢之被害人機車時，被告因未注意其右前方狀況，且未
      與被害人機車保持併行之安全間隔，即貿然以上開速度前
      進，致被告自用小客車右前車門部位碰觸被害人機車左手
      把處，造成被害人重心不穩，人車倒地。
（五）至於被害人機車上雖未發現被告自用小客車刮擦後轉移至
      被害人機車之藍色表面漆，但兩車碰撞是否會有車漆轉印
      現象，應考量兩車速度、碰撞部位之材質、碰撞面積、位
      置而定，若係塑膠材質則不必然會有轉印現象，而本次車
      禍時被告之自用小客車與被害人機車碰觸部位並非全屬金
      屬材質，難認會有車漆轉印現象，是被告與被害人各自車
      輛上雖未發現有車漆轉印現象，並非表示被告之自用小客
      車於車禍時並未碰觸被害人機車，併予敘明。被告辯稱伊
      不知道車禍時所駕駛之上開自用小客車有無撞到被害人所
      騎機車，且伊汽車通過被害人機車前，與被害人機車距離
      約有2、30公分云云，並非足採。
（六）按汽車行駛時，駕駛人應注意車前狀況及兩車併行之間隔
      ，並隨時採取必要安全措施；又行車速度，依速限標誌或
      標線之規定，無標誌或標線者，行車時速不得超過50公里
      道路交通安全規則第94條第3 項、第93條第1 項第1 款前
      段分別定有明文，被告具有高中學歷之教育程度（見警詢
      偵訊筆錄教育程度欄記載），且駕駛汽車行駛於市區道路
      上，自應注意上開安全規定。而肇事當時天氣晴朗，日間
      有晨光，柏油路面、乾燥，無缺陷、障礙物，視距、路況
      良好，且肇事路段之速限50公里，有上開道路交通事故調
      查報告表（一）可稽，被告並非不能注意及此，竟疏於注
      意車前狀況及兩車併行之間隔，貿然以逾50公里之速度行
      駛，而擦撞被害人騎乘之機車，致被害人死亡，被告對本
      件車禍之發生顯有過失。而被害人因本件車禍造成顱骨骨
      折併急性硬腦膜下出血、左側肋骨骨折併氣胸及血胸、腦
      幹衰竭，送醫後不治死亡，業如前述，則被告之過失行為
      與被害人之死亡間，具有相當因果關係。本案事證明確，
      ，被告所辯不足採信，其過失犯行，洵堪認定，應依法論
      科。
二、被告因過失致被害人死亡，核其所為係犯刑法第276條第1項
    之過失致死罪。又本次車禍發生時，被告係無自用小客車駕
    駛執照駕車，業據被告於警詢及本院審理中供明在卷，其無
    照駕車因而致人死亡，依法應負刑事責任，所犯應依道路交
    通管理處罰條例第86條第1 項規定，加重其刑。至被告於警
    詢時供稱伊沒有與被害人機車發生車禍或交通事故，也沒有
    與被害人機車發生擦撞，車禍後伊只是好心，才下車查看被
    害人，將其送醫急救等語，參以被告於審理中供述警方到達
    現場時伊係告訴警察說車子是伊開的等語，是被告並未表示
    當時有向警察當場承認為車禍肇事人，足認被告於車禍發生
    時係因道義關係而下車將被害人送醫，並於警詢時始終矢口
    否認於上開時地駕車有擦撞被害人機車或與被害人發生車禍
    ，因而致被害人死亡，而卷附道路交通事故肇事人自首情形
    紀錄表勾選「報案人或勤指中心轉來資料未報明肇事人姓名
    ，處理人員前往現場處理時，肇事人在場，並當場承認為肇
    事人」，顯與本次車禍時被告並未當場承認為肇事人之情相
    悖，核與事實不符，洵非足採，是被告並不合於自首之要件
    ，附此敘明。
三、原審認被告罪證明確，據予論科，固非無見。惟查，被告於
    上訴本院後，已與被害人家屬成立和解，賠償新臺幣二十萬
    元，有和解書一紙在卷可憑，原審未及審酌，自有未合，被
    告上訴意旨，指摘原判決不當，雖無理由，但原判決既有可
    議，自應由本院撤銷改判，爰審酌被告過失程度之輕重，其
    肇事後下車查看被害人傷勢並協助將被害人送醫，已與被害
    人家屬達成民事和解，告訴人甲○○於原審審理中陳稱已領
    取保險公司給付之強制責任險保險金，及被告犯後未坦承犯
    行等一切情狀，量處如主文第二項所示之刑，以資懲儆。
據上論斷，應依刑事訴訟法第369條第1項前段、第364條、第299
條第1項前段，刑法第276條第1項，道路交通管理處罰條例第86
條第1項，罰金罰鍰提高標準條例第1條前段，判決如主文。
本案經檢察官沈世箴到庭執行職務。
中　　華　　民　　國　　94　　年　　10　　月　　5     日
　　　　　　　　　      臺灣高等法院交通法庭
                                審判長法　官  葉騰瑞
　　　　　　　　　　　　　　　　　    法　官  謝靜恒
　　　　　　　 　 　　　　　　　　　　法　官  莊明彰
以上正本證明與原本無異。
不得上訴。
                                      書記官  廖逸柔
中　　華　　民　　國　　94　　年　　10　　月　　5 　　日
附錄：本案論罪科刑法條全文
中華民國刑法第276條
因過失致人於死者，處二年以下有期徒刑、拘役或二千元以下罰
金。
從事業務之人，因業務上之過失犯前項之罪者，處五年以下有期
徒刑或拘役，得併科3000元以下罰金。
